臺灣高雄地方法院民事判決　　　　　　 90年度訴字第2709號
 原　　　告　巳○○
 　　　　　　　　　　　　號
 訴訟代理人　許清連律師
 上　一　人
 複代　理人　李錦臺律師
 被　　　告　辛○○
 　　　　　　　　　　　巷13.
 被　　　告　丁○○
 訴訟代理人　宙○○
 被　　　告　戊○○
 訴訟代理人　戌○○
 被　　　告　Ｈ○○
 被　　　告　Ｆ○○
 被　　　告　Ｇ○○
 被　　　告　Ｅ○○
 被　　　告　子○○○
 　　　　　　　　　　　　號
 被　　　告　Ａ○○
 　　　　　　　　　　　　號
 被　　　告　地○○
 　　　　　　　　　　　　號
 被　　　告　Ｃ○○
 　　　　　　　　　　　　號7.
 　　　　　　　　　　　　號
 被　　　告　Ｂ○○
 　　　　　　　　　　　　號
 被　　　告　宇○○
 　　　　　　　　　　　　號
 被　　　告　己○○
 被　　　告　Ｋ○○
 (訴訟繫屬中為訴訟標的之法律.
 　　　　　　　　　　　　10.
 被　　　告　Ｄ○○
 被　　　告　癸○○
 被　　　告　黃○○
 被　　　告　午○○
 　　　　　　　　　　　　5號.
 被　　　告　天○○(謝疊之承.
 被　　　告　Ｊ○○(謝疊之承.
 被　　　告　未○○
 被　　　告　乙○○謝慶同之.
 被　　　告　壬○○謝慶同之.
 被　　　告　酉○○謝慶同之.
 被　　　告　申○○謝慶同之.
上列當事人間分割共有物事件，本院於民國96年2月13日言詞辯
論終結，判決如下：
      主　　　文
兩造共有之高雄縣大樹鄉○○○段二八、二八之一號，面積分別
為二０六六平方公尺、八七三平方公尺等二筆土地，應依下列方
法分割：如附圖編號Ａ所示面積三四平方公尺土地分歸被告子○○○、Ａ○○、地○○、Ｃ○○、謝清卿、宇○○按應有部分各
六分之一繼續保持共有；如附圖編號Ｂ所示面積四三平方公尺土
地分歸被告黃○○所有；如附圖編號Ｃ所示面積五二平方公尺土
地分歸被告Ｄ○○、癸○○按應有部分各二分之一繼續保持共有
；如附圖編號Ｅ所示面積三四平方公尺分歸被告Ｅ○○所有；如
附圖編號Ｆ所示面積三四平方公尺土地分歸被告Ｇ○○所有；如
附圖編號Ｇ所示面積一三一平方公尺土地分歸被告Ｆ○○所有；
如附圖編號Ｈ所示面積一八四平方公尺土地分歸被告己○○所有
；如附圖編號Ｉ所示面積一二八平方公尺土地分歸被告天○○、
Ｊ○○八分之五、八分之三之比例保持共有；如附圖編號Ｊ所示
面積一七平方公尺土地分歸被告Ｈ○○所有；如附圖編號Ｋ所示
面積一七平方公尺土地分歸被告乙○○、壬○○、酉○○、申○○按應有部分各四分之一之比例繼續保持共有；如附圖編號Ｌ所
示面積七三九平方公尺土地、如附圖編號Ｌ１所示面積一九三平
方公尺土地、如附圖編號Ｌ２所示面積七０平方公尺土地均分歸
原告巳○○所有；如附圖編號Ｍ所示面積六０平方公尺土地分歸
被告丁○○所有；如附圖編號Ｎ所示七一平方公尺土地分歸被告
戊○○所有；如附圖編號Ｏ所示面積一七一平方公尺土地分歸被
告Ｋ○○所有；如附圖編號Ｒ所示二００平方公尺土地分歸被告
未○○所有；如附圖編號Ｑ所示面積五六平方公尺土地分歸被告
辛○○所有；如附圖編號Ｓ所示二六五平方公尺土地分歸被告午
○○所有；如附圖編號Ｔ所示面積三三三平方公尺、如附圖編號
Ｔ１所示面積一０七平方公尺土地均由兩造按原應有部分之比例
繼續保持共有。
被告午○○應給付原告新台幣捌仟捌佰元。
訴訟費用由被告子○○○、Ａ○○、地○○、Ｃ○○、Ｂ○○各
負擔二九三九分之六；被告黃○○負擔二九三九分之四九；被告
Ｄ○○、癸○○各負擔二九三九分之三一；被告Ｅ○○、Ｆ○○
各負擔二九三九分之四０；被告Ｆ○○負擔二九三九分之一五五
；被告己○○負擔二九三九分之二一八；被告天○○、Ｊ○○各
負擔二九三九分之一０五；被告Ｈ○○負擔二九三九分之二０；
被告乙○○、壬○○、酉○○、申○○各負擔二九三九分之五；
被告丁○○負擔二九三九分之七一；被告戊○○負擔二九三九分
之八四；被告Ｋ○○負擔二九三九分之二０二；被告未○○負擔
二九三九分之一三七；被告辛○○負擔二九三九分之六五；被告
午○○負擔二九三九分之二九五；其餘由原告巳○○負擔。
    事實及理由
一、本件原被告謝疊、謝慶同依序於起訴後之民國91年11月17日
    、94年1月8日死亡，繼承人分別為玄○○○、亥○○、丙○○○、甲○○○、天○○、辰○○、Ｉ○○、卯○○、Ｊ○○、寅○○、丑○○及乙○○、壬○○、酉○○、申○○，
    原告先聲明承受訴訟；惟謝疊上開土地應有部分，已由天○○、Ｊ○○登記取得所有權，未取得土地之其餘繼承人玄○○○、亥○○、丙○○○、甲○○○、辰○○、Ｉ○○、卯
    ○○、寅○○、丑○○即無續予訴訟之必要，原告已撤回該
    部分訴訟，有撤回狀及所附土地登記謄本在卷可按（詳卷【
    四】第129 頁起）；謝慶同之應有部分亦已由乙○○、壬○○、酉○○、申○○登記取得所有權，亦有土地登記謄本可
    參。再者，被告庚○○、Ｋ○○於訴訟繫屬中，雖將土地應
    有部分移轉於被告午○○、未○○、天○○，原告撤回庚○○部分之訴，追加午○○、未○○、天○○為當事人，合於
    民事訴訟法第255 條第1 項第五款規定；另Ｋ○○所有之28
    號、28之1 號土地應有部分各4/54、3/54，均於審理中移轉
    予Ｌ○○，惟訴訟繫屬中為訴訟標的之法律關係雖移轉於第
    三人，於訴訟無影響，民事訴訟法第254 條第1 項前段定有
    明文，而所謂於訴訟無影響，係指原告或被告不因為訴訟標
    的之法律關係移轉於第三人，而影響關於為訴訟標的法律關
    係之要件而言，此有最高法院44年台上字第1039 號 可資參
    照，是庚○○、Ｋ○○雖在本件訴訟繫屬中，將為訴訟標的
    之上開土地應有部分移轉於他人，其關於為訴訟標的法律關
    係之要件，仍不得因而指為有欠缺，合先敘明。
二、本件被告辛○○、庚○○、Ｈ○○、Ｆ○○、Ｇ○○、Ｅ○○、子○○○、Ａ○○、地○○、Ｃ○○、Ｂ○○、宇○○
    、己○○、Ｋ○○、Ｄ○○、癸○○、乙○○、壬○○、酉
    ○○、申○○均經合法通知，未於最後言詞辯論期日到場，
    核無民事訴訟法第三百八十六條各款所列情形，此部分爰依
    原告聲請，由其一造辯論而為判決。
三、原告主張：
  　坐落高雄縣大樹鄉○○○段第28、28之1 號土地為兩造共有
    ，並無使用目的不能分割之情形或不為分割之協議，惟無法
    達成分割協議，為達有效利用土地及社會發展計畫，請求予
    以分割，又因上開二筆土地互相鄰接，且共有人大致相同，
    為利整體利用，請合併分割，如無法合併分割，請於分別分
    割時，將其分得土地加以連接，以利使用。並聲明：兩造共
    有坐落高雄縣大樹鄉○○○段28、28之1 號土地准予分割。
四、被告方面之抗辯：
  被告戊○○：同意分割，希望分得原來使用位置，且面寬足
    夠。
　被告丁○○：同段26之4號土地位於28之1號土地東南側，且
    與28之1號土地相鄰，因其就26之4號土地有5/80之應有部分
    ，請求分得鄰近26之4號部分，以利一併使用，並保留祭祀
    用公祠。
  被告午○○：希望分得現占有位置，並保留祭祀用公祠。
  被告Ｆ○○：希望分得現占有位置，並保留祭祀用公祠。
  被告Ｄ○○：希望與癸○○維持共有，並保留祭祀用公祠。
  被告癸○○：希望與Ｄ○○維持共有，並保留祭祀用公祠。
  被告黃○○：希望分得28之1號土地，並保留祭祀用公祠。
  被告未○○：同意分割，希望按房子所在分割，並保留祭祀
    用公祠。
  被告Ｊ○○：希望分得其房子占用部分，且土地完整，以保
    留房子，且因應有部分不足，不同意保留祭祀用公祠。
  被告Ｅ○○、謝慶同、辛○○、己○○、天○○、子○○○
    、Ａ○○、地○○、宇○○、Ｇ○○：希望保留祭祀用公祠
    。
五、原告主張28號、28之1 號土地，面積分別為2066平方公尺、
    873 平方公尺，為兩造共有，28號土地部分，原告與被告辛○○、戊○○、丁○○、午○○、Ｈ○○、Ｆ○○、Ｇ○○
    、Ｅ○○、子○○○、Ａ○○、地○○、Ｃ○○、Ｂ○○、
    宇○○、己○○、Ｄ○○、癸○○、Ｋ○○、天○○、Ｊ○○、乙○○、壬○○、酉○○、申○○，應有部分各22/54
    、3/216 、8/270 、8/270 、6/216 、77/540、4/540 、
    19/270、4/270 、4/270 、4/1620、4/1620、4/1620、
    4/1620、4/1620、4/1620、19/216、8/540 、8/540 、4/54
    、3/216 、3/216 、4/2160、4/2160、4/2160、4/2160；28
    之1 號土地部分，原告與被告丁○○、辛○○、戊○○、庚○○、未○○、Ｈ○○、Ｆ○○、Ｇ○○、Ｅ○○、子○○○、Ａ○○、地○○、Ｃ○○、Ｂ○○、宇○○、黃○○、
    己○○、Ｋ○○、天○○、Ｊ○○、乙○○、壬○○、酉○○、申○○，應有部分各21/54 、3/270 、9/216 、7/270
    、18/216、17/108、3/540 、3/270 、3/270 、3/270 、
    3/1620、3/1620、3/1620、3/1620、3/1620、3/1620、3/54
    、9/216 、3/54、9/216 、9/216 、3/2160、3/2160、
    3/2160、3/2160之事實 (庚○○應有部分於訴訟繫屬後，移
    轉予午○○、天○○、未○○各2/216 ，原告已撤回對庚○○之訴，並追加午○○、天○○、未○○；Ｋ○○應有部分
    4/54、54/3均於訴訟繫屬後移轉予Ｌ○○），業據提出土地
    登記謄本等為證（詳卷【一】第29頁起、卷【三】第6 頁起
    、卷【四】第113 頁起、第133 頁起），核屬相符，並為被
    告所不否認，堪信為真實。
六、按各共有人，得隨時請求分割共有物，但因物之使用目的不
    能分割或契約訂有不分割之期限者，不在此限，民法第823
    條定有明文。本件原告主張系爭共有土地並無因使用目的不
    能分割，且兩造間無不能分割特約，惟兩造間就分割方法不
    能達成協議之事實，亦為被告所不爭執，應可採信，則原告
    訴請判決分割，自屬有據，應予准許。
七、又共有物之分割，應由法院依民法第824 條命為適當之分配
    ，不受當事人主張之拘束，法院應參酌當事人之聲明、共有
    物之性質、經濟效用及全體共有人利益等情，公平決定之。
    本院審酌：
  上開28號、28之1 號土地面積分別為2066平方公尺、873 平
    方公尺，均屬鄉村區乙種建築用地，原多數做為建築使用，
    周邊土地亦多做為建築使用等情，有土地登記謄本、複丈成
    果圖、相片數幀附卷相互比對可稽（詳卷【一】第29頁起、
    第123 頁、第167 頁起），是分割後之使用，自以建築為主
    ，而每筆土地共有人二十餘名，應有部分最小者分別為
    4/1620 、3/1620 ，未扣除因使分得土地聯絡公路所須留設
    道路繼續維持共有之部分，分得之各土地最小面積即約為
    5.1 平方公尺、1.6 平方公尺（2066×4/1620≒5.1 ，873
    ×3/1620≒1.6） ，而依高雄縣畸零地使用自治條例第3 條
    、第8 條第1 項前段規定，以最低限制之正面路寬7 公尺以
    下基地而論，本件基地坐落之高雄縣土地，做為建築使用基
    地之最小寬度為3 公尺，最小深度為12公尺，是建築所須之
    最小面積為36平方公尺，則上開二筆土地之共有人分得最小
    面積，顯難為適當之建築使用，茲因系爭2 筆土地所有人大
    致相同，土地復屬相鄰，各部分土地可資做為之利用方式與
    程度大致亦相同，且並無反對合併分割者，從而本院考慮分
    割後各共有人之利用便利，認以各共有人就上開二筆土地應
    分得面積和，合併予以分割為宜。
  本件二筆土地基本上呈東北、西南走向，主要聯絡道路為緊
    鄰土地西南面之排水溝旁道路，有複丈成果圖一份及相片數
    幀附卷可知（詳卷【一】第166 頁起），則各共有人分得之
    土地勢必以西南面排水溝旁道路為聯絡公路之途徑，是各分
    割之土地自均有聯絡該道路之必要，為利分得內側即靠東北
    面28號土地共有人之土地利用，自有在上開二土地西南面靠
    近中間位置，沿土地東南、西北邊界大致平行方向，預留一
    道路直抵土地東北面之必要，以使各共有人利用分得土地時
    ，均得適當聯絡西南面水溝旁道路，而參酌目前小汽車使用
    普遍，為使小汽車得以順利經由預留道路停入將來建築完成
    之各分得土地，預留道路應以面寬六公尺為適當，再者既係
    為分得土地內側即東北側共有人使用土地所必要，則預留道
    路即為平衡分得土地外側（西南面）及內側（東北面）各共
    有人利益所必須，從而預留道路所須應有部分自應由各共有
    人按原有應有部分分擔，並按原應有部分比例保持共有。
  坐落系爭土地上者多為老舊磚瓦建物，夾雜零碎空地，除目
    前有人使用、居住者外，其餘建物並無保存必要，而目前有
    人使用、居住之建物既有保存之必要，為使建物與坐落土地
    所有合一，爰將該部分儘量分配現使用人。
  28號土地上雖有坐落供祭祀用之公祠，多數人共有人並希望
    維持現狀保持共有，然未能取得一致同意，且各共有人可分
    割獲得之土地面積非大，祭祀用公祠如續予保持保留，勢必
    減少各共有人可分得土地面積，結果將增加畸零地，不利整
    體土地使用，且部分共有人將因此無法保存現住房屋之完整
    ，況上開祭祀用之公祠，於本院91年間履勘現場時如91年4
    月3 日現況圖所示C 部分為外觀已廢棄破舊之三合院之事實
    ，均有原告91年10月28日所提照片為憑，是亦無再予保留之
    必要，從而不加以保留。
  被告丁○○為28之1號土地東南側同段26之4號土地共有人，
    應有部分5/80，有土地登記謄本附卷可查（詳卷【二】第
    270頁），丁○○並陳稱系爭土地分得部分有必要與26之4號
    土地合併利用，是認丁○○分得部分有與26之4號土地鄰接
    之必要。
  被告Ｄ○○、癸○○分別陳稱願與對方維持共有（詳卷【二
    】第263 頁)， 是依其等共同之意願，合併予以分割，並使
    維持共有。
  被告天○○、Ｊ○○為兄弟，且係繼承登記謝疊之應有部分
    ，2 人雖未明示願維持共有，然對於本院所為維持共有之分
    割方式及分割方案，均未表示異議，且於93年4 月19日提出
    答辯狀之附件三仍以2 人維持共有之方式希望更正分割方案
     (詳卷【二】第129 頁、第132 頁)， 並僅陳稱希望分得現
    居房屋之位置（詳卷【二】第84頁、第86頁、第129 頁、卷
    【三】第196 頁），應認2 人已默示同意願於分割後繼續維
    持共有，爰予以維持共有方式為分割。
  被告子○○○、Ａ○○、地○○、Ｃ○○、Ｂ○○、謝青訛
    等六人，就28號、28之1 號土地應有部分各為4/1620、
    3/1620，則各人應分得面積分別約為6.7 平方公尺（2066×
    4/1620＋873 ×3/2160≒6.7 ，尚未扣除維持共有應分攤道
    路部分），各人分得面積非多，如勉強予以單獨分割，勢必
    因土地畸零而難以利用，且為使其等分得之畸零地各得與公
    路為適宜之聯絡，除上所預留道路外，勢必再增設道路，益
    使其等分得面積變小，且妨礙其他共有人應分得面積，增加
    全體共有人利用土地之困難，而其等均為母子、母女、兄弟
    姊妹，關係親密，因而使其等仍維持共有，且於訴訟過程中
    將上開維持共有之分割方案通知其等表示意見，包含是否同
    意維持共有，其等順利接獲通知，惟均未蒞庭或以書狀表示
    意見，（詳卷【二】第163 頁起、第180 頁起、第217 頁起
    、第233 頁起），應可認為其等同意繼續維持共有關係，是
    本院更正分割方案時，仍予以維持共有，並通知其等如不願
    維持共有，應儘速表示意見，經合法送達，除其中子○○○
    、Ａ○○、地○○、宇○○曾與其他共有人一同具狀表示希
    望保留祭祀用公祠保持共有外，仍未表示任何意見（詳卷【
    三】第18頁起、第44頁起），從而本院認其等均已默示同意
    分割後繼續維持共有，爰將其等分得土地於分割後繼續維持
    共有。
  被告謝慶同係於訴訟繫屬中之94年1 月8 日死亡，死亡前本
    院就其分得部分自係整筆分割，嗣後雖知謝慶同死亡，原所
    有之28號、28之1 號土地，分別由被告乙○○、壬○○、酉
    ○○、申○○繼承登記為共有人，然上開各人就28號、28
    之1 號土地之應有部分各同為4/2160、3/2160（詳卷【四】
    第118 頁起），每人可分得土地約為5 平方公尺（2066×
    4/2160＋873 ×3/2160≒5 ，尚未扣除預留道路應分攤部分
    ），較之子○○○、Ａ○○、地○○、Ｃ○○、Ｂ○○、謝
    青訛等人可分得之6.7 平方公尺更小，是認亦以繼續維持共
    有之方案為適當。
  以原物為分配時，如共有人中，有不能按其應有部分受分配
    者，得以金錢補償之，民法第824 條第3 項亦有明定。本件
    分割結果，原告分配面積較應分配面積減少2 平方公尺，被
    告午○○分配面積較應分配面積增加2 平方公尺，有高雄縣
    鳳山地政事務所95年1 月16日鳳地所二字第0950000557號函
    及所附複丈成果圖、面積附表附卷可按，本院審酌系爭土地
    位於鄉村，四周商機有限（詳卷【一】第167 頁起周圍相片
    ）是各共有分配位置縱有不同，價值約略相當，並無補償必
    要，然上開面積增加、減少者，則有依增減面積補償之必要
    ，審酌多次調高土地公告現值結果，公告現值已接近市價，
    是賠償標準即應以每平方公尺之公告現值為標準，茲系爭土
    地之公告現值每平方公尺為新台幣（下同）4,400 元（詳卷
    【四】第113 頁、第121 頁土地登記謄本），則應由被告午
    ○○給付原告8,800 元（4,400 ×2 ＝8,800） ，以為補償
    。
八、綜上所述，原告訴請判決分割，洵屬有據，應予准許，本院
    審酌分割共有物各項情狀，爰依法判決如主文第1項所示之
    分割方法，並酌定補償之方式如主文第2項所示。
九、本件事證已臻明確，兩造其餘攻擊防禦方法及所提之證據，
    經審酌與判決結果不生影響，爰不另一一論述，附此敘明；
    又本件雖原依被告午○○之請求而定較長期日之96年4 月13
    日為言詞辯論，惟經本院於95年10月31日通知午○○應提出
    其確已積極提出相關修正分割方案，非僅為延滯訴訟之目的
    ，然午○○卻出境國外，且註明歸期未定，無法聯絡為由而
    遭退回，又未提出任何已有新修正分割方案之計畫或分割圖
    ，有午○○之送達證書可參，足認午○○並無積極提出修正
    分割方案之意願，亦不可能於96年4 月13日前得提出已完成
    之修正分割方案，況於審理中已多次表明願提出多數共有人
    均能接受之新分割方案均未提出，且本院早於93年10月21日
    已要求到庭之被告 (包括午○○之兼訴訟代理人未○○)應
    於2 個月內協調多數共有人之意見後提出修正之分割方案到
    院，如無法協調成立時，本院將依職權更正分割方案，亦有
    當日筆錄可佐，惟被告等人亦均未能提出多數共有人均經協
    調成立同意之修正分割方案到庭；是本院因而將原訂期日提
    前並改定為96年2 月13日審理，併為明。
十、據上論結：本件原告之訴為有理由，依民事訴訟法第385 條
    第1 項前段、第80條之1 、第85條第1 項但書，判決如主文
    。
中　　華　　民　　國　　96　　年　　 3　　月　　13　　日
                  民事第七庭    法　官　林玉心
正本係照原本作成。
如不服本判決，應於送達後20日內，向本院提出上訴狀並表明上
訴理由，如於本判決宣示後送達前提起上訴者，應於判決送達後
10日內補提上訴理由書（須附繕本）。
中　　華　　民　　國　　96　　年　　 3　　月　　13　　日
                                書記官　胡樂寧
